【裁判字號】    90,重上更(三),146
【裁判日期】    901113
【裁判案由】    偽造文書等
【裁判全文】
臺灣高等法院刑事判決                        九十年度重上更(三)字第一四六號
    上  訴  人
    即  被  告  乙○○
    選任辯護人  何春源
右上訴人，因偽造文書等案件，不服台灣台北地方法院八十五年度訴字第七０八號，
中華民國八十五年六月二十六日第一審判決（起訴案號：台灣台北地方法院檢察署八
十四年度偵字第二二三一八、二二九七六號）提起上訴，經判決後，由最高法院第三
次發回更審，本院判決如左：
    主  文
原判決關於乙○○部分撤銷。
乙○○無罪。
    理  由
一、公訴意旨略以：被告乙○○與梁競偉、甲○○（此二人業經為有罪判決）及綽號
    「阿偉」之成年人，共同基於犯意之聯絡，先由「阿偉」者提供卡號五一九三─
    九四００─００一五─三四五五、五一九七─九三００─００八０─四０三三、
    五三一七─四一０九─００九０─六五一０等多張偽造之萬事達卡，且共同意圖
    為自己不法之所有，基於概括之犯意，自八十四年三月三十日起，或二、三人一
    組或多人一組，分持偽造之信用卡，連續至台北市○○路○段一一０號服飾店、
    同市○○路○段二七號電腦用品店、同市○○○路六三號珠寶店、同市○○路○
    段一九六號體育用品店等地，偽簽「黃維國」、「ＴＯＮＹＷＯ」、「Ｎ．Ｗ．
    ＫＥ」等名義之署押，以此方式偽造文書，共刷卡消費計新台幣（以下同）四、
    五十萬元，致使財團法人聯合信用卡聯合處理中心陷於錯誤而付款，足以生損害
    於各發卡銀行及黃維國等人。嗣於同年九月一日甲○○為警在中正機場緝獲，經
    警循線查獲上情。因認被告涉共犯刑法第二百十條、第二百十六條之行使偽造文
    書罪及同法第三百三十九條第一項之詐欺罪嫌云云。
二、訊據上訴人即被告乙○○固坦承認識甲○○及綽號「阿偉」之香港成年男子，惟
    始終堅決否認有右揭犯行，辯稱：伊從未至上揭服飾店等店內消費刷卡，其中安
    和路珠寶店部分，可能係伊雙胞兄弟載送老闆娘去過而被誤認，且所有店家出面
    指認，均未指認伊曾前去消費刷卡，伊絕無前開犯行等語。
三、按認定犯罪事實應憑積極證據，為刑事訴訟法第一百五十四條所明定，倘積極證
    據不足以為不利於被告事實之認定時，即應為有利被告之認定，更不必有何有利
    之證據，最高法院三十年上字第八一六號著有判例。所謂「積極證據足以為不利
    被告事實之認定」，依據同院七十六年臺上字第四九八六號判例意旨，係指據為
    訴訟上證明之全盤證據資料，在客觀上已達於通常一般之人均不致於有所懷疑、
    而得確信被告確曾犯罪之程度；若未達到此一程度，而有合理之懷疑存在時，即
    無從為有罪之確信。而訴訟上所得之全盤證據資料，固不以直接證據為限，間接
    證據亦應包含在內，惟採用間接證據時，必其所成立之證據，在直接關係上，雖
    僅足以證明他項事實，而由此他項事實，本於事理之作用足以證明待證事實者，
    方為合法，若憑空之推想，並非得採為證據資料之間接證據，同院三十二年上字
    第六七號判例可資參照。又在我國刑事訴訟法上，被告並無自證無罪之義務，不
    得以被告之抗辯或反證不成立，即無視於積極證據資料不足之事實，而遽為被告
    有罪之認定，此觀最高法院三十年上字第四八二號、三十年上字第一八三一號判
    例意旨自明。
四、公訴人認被告涉有上開罪嫌，無非以共犯甲○○之指證；證人蔡碧雲、周志寅、
    丙○○、張雯鳳之證述，及有財團法人聯合信用卡處理中心、匯豐銀行之統計表
    、簽帳單、電腦袋、製卡燙金型錄等在卷可稽為其主要依據。惟查：
（一）按共同被告不利於己之陳述，固得採為其他共同被告犯罪之證據，惟此項不利
      之陳述，須無瑕疵可指，且就其他方面調查，又與事實相符，始得採為其他共
      同被告犯罪事實之認定。查本件上訴人始終否認有參與本件之犯行，而甲○○
      於偵查中雖曾供稱：「梁（競偉）只有與我至信義路三段一九六號體育用品店
      （指蕾諾瑪服飾店）買了一套高爾夫球具，由梁（競偉）刷卡，另外三處（指
      夏姿服飾店、大傑科技有限公司、優嘉珠寶店）都是乙○○帶我們去。」「（
      安和路夏姿服飾店）是乙○○、大姊（斌的老闆）、香港『阿偉』（一起去）
      」「（八德路大傑科技有限公司）是乙○○、我與『阿偉』，天母東路（優嘉
      ）珠寶店是我、（李崇）斌、『阿偉』、大姊（一起去的）。」等語（偵字第
      二二三一八號卷第二十九頁背面、第三十頁正面）。然其另於警訊中供稱：「
      我於八十四年三月三十日十一時四十四分至十二時，在台北市夏姿服飾有限公
      司安和門市店夥同不知名之年青女子及自稱『阿偉』或『阿維』年輕男子等購
      買服飾一批，以偽造之信用卡刷卡，同日下午在大傑科技有限公司購買筆記型
  電腦，持偽造之信用卡刷卡，另於優嘉珠寶店購買珠寶一批，持用偽造信用卡
      刷卡簽帳。」「綽號『阿偉』是香港人。」（偵字第一九七三二號卷第四頁）
      、「（梁競偉身邊小弟如乙○○等人是否有持偽卡刷卡消費﹖）不知道。」（
      偵字第二二九七六號卷第二十頁正面）、「（問：本案除梁競偉為共犯外，尚
      有何人？）只有梁（競偉）我認識，其他是香港人我不認識。」（一九七三二
      號偵查卷第七十九、八十頁）等語，前後所供不一，已難盡信。按諸前揭說明
      ，本院自難僅憑甲○○前開先後不一之供詞，即為被告有罪之認定。
（二）又證人即夏姿服飾店店長蔡碧雲於警訊時供稱：「（問：本（八十四）年三月
      三十日上午約十二時左右是何人假持（偽造）信用卡刷卡購物？）就是警方出
      示口卡影本上之人甲○○和另乙名應是香港人（身高約一百六十公分左右）到
      店裡來刷卡購買衣服。」、「（問：甲○○當日使用多少張假卡購衣服？）甲○○用兩張卡號分別為0000-0000-0000-0000，0000-0000-0000-0000。其中
      0000-0000-0000-0000未刷過，共刷了一萬四千六百元，另香港人用另乙張假
      卡0000- 0000-0000-0000刷了兩筆，分別刷了二萬元及三萬元，共刷了五萬元
      。」、「（問：甲○○及香港人在刷卡購衣時，在帳單上簽何名字？）甲○○
      在0000- 0000-0000-0000信用卡簽帳單上簽「黃維國」之名，另香港人在
      0000-0000-0000-0000信用卡帳單上簽英文名N.W.Ke。」等語（見一九七三二
      號偵查卷第九至十一頁）；於本院前審則稱：「（問：你於警訊時證稱：甲○○與另一名應是香港人（身高約一六０公分左右）至你店內，持偽卡刷卡買衣
      服，當時情形如何？是否包括在場的被告（乙○○）？）當時印象中好像是一
      個人來買衣服，他叫另一個人來刷卡，刷卡後密碼也有出來，其實我覺得有點
      問題，我後來有向聯合刷卡中心、美國商業銀行發卡銀行查，當時人很多，我
      也不知道刷卡的同夥是誰。」等語（本院上更二卷第五十二頁），無法證明被
      告有參與前開持偽造之信用卡刷卡購物之犯行。
（三）再者，證人即大傑科技有限公司職員周志寅於警訊時供稱：「兩名男子到我們
      公司來買電腦」、「警方提供口卡影本之甲○○很像該兩名男子中為首身材較
      壯之人，另乙名較瘦之男子也像口卡影本上之梁競偉。」等語（見一九七三二
      號偵查卷第十三、十四頁），於本院前審調查時則證稱：「（問：在警局有否
      指認梁競偉之口卡？）有。」、「（問：口卡上之照片是否正確？）是。」（
      見本院上訴卷四四頁反面）、「（問：你於警訊時證稱：是兩名男子，很像警
      方出示口卡上之甲○○及梁競偉，持偽卡至你們公司購買筆記型電腦，你所指
      的兩名男子究係何人？）那天是有客人購買筆記型電腦，分別是三萬、三萬七
      千元，是同一台電腦，用二張卡來刷，現在已過了五、六年，我的印象都模糊
      ，記不得了。」、「（問：那天是幾人去的？）我們店是量販的，每天進出的
      人很多，以我現在的印象，就是已經不記得了，但以前所述皆是根據當時的記
      憶據實陳述。」等語（見本院上更二卷第四十頁），亦不能證明被告有前述公
      訴意旨所指之犯行。
（四）證人即優嘉珠寶店老闆丙○○於警訊時供稱：「他（甲○○）和一位略胖的女
      人以及二位年約二十至三十歲左右的年輕人，共四位到我店裡買鑽戒等珠寶。
      」、「（問：甲○○等四人共付費多少錢？如何支付？）他們來我店裡由那位
      略胖的女人挑選鑽戒，由那二位年輕人分持卡號0000-0000-0000-0000，
      0000-0000-0000-0000及0000- 0000-0000-0000等三張萬事達卡支付費用，共
      刷付新台幣二十萬元整。」「（問：是否認識甲○○外之其餘三人？）那位女
      人常來店裡買東西，已經很久沒來了，我不知道如何聯絡，其餘二位我不認識
      。」等語（偵字第一九七三二號卷第九、十三、十四、二十、二十一頁），於
      本院調查時與被告對質，亦結證稱：「甲○○有參與，其他已無法指認，且甲○○與另外一女子在看珠寶，另外二個年輕人大部分時間在看服飾」等語（見
      本院卷第五十七、五十八、六十三頁），未言及被告有參與刷卡購物，與甲○○之供述顯亦不相符合。
（五）又證人即雷諾碼服飾店門市小姐張雯鳳於警訊時雖曾依警察提供之口卡指認被
      告（見偵字第一九七三二號卷第六六頁），惟經過對質，該證人隨即改稱：「
      （問：警方通知乙○○到場，是否為至蕾諾瑪服飾店持偽卡消費之人？）口卡
      相片有一點像，經本人到場指認不是他。」等語（見同上卷第六十三頁），則
      自應以當場對質之結果為可採，尚難依張雯鳳於警訊時依警察提供之口卡所為
      之誤認，即為被告有參與犯行之認定。況該證人於本院前審證稱：「（問：到
      底是誰到蕾諾瑪店買高爾夫球具，還有無印象？）是三個人，可是我不知名字
      。」、	「（ 問：偵查中及地院中你去作證過，去買東西的是當庭的二個被告
      ？）有個是我認錯的，是個高高壯壯的，去的三個人有個習慣性嚼檳榔。」、
      「（問：店中你有見過被告（命當庭指認乙○○）？）他沒有去過。」、「（
      問：你在警訊中說他去過，到底他有無去店中買過東西？）我確定本案發生前
      沒看過他，他沒到我店中買過東西，警訊中我認錯人。」等語（見本院上更一
      卷第五六、五七、五九、六十頁），依其所證，亦不能證明被告確有參與。
（六）查被告雖曾持有匯豐銀行編號AN0000000之信用卡簽帳單收據，但據其供稱：
      「那是於今（八十四）年三月三十一日晚上大約十點左右，我的朋友梁競偉打
      電話找我，約我去台北市○○路○段八十五號之PR one音樂餐坊喝酒，當時在
      場除了我、梁競偉，還有一名叫彼得之男子，約十二點鐘，我們結束後，梁競
      偉和彼得去付帳，我站在他們二人後面，當時他們二人之其中一人拿出一張信
      用卡刷卡（是誰拿出卡來付我不記得了）簽完名後，他們回頭告訴我有事要先
      走，請我幫忙拿收據，我才會持有這張收據。」等語（見二二九七六號偵查卷
      第七頁），核與證人劉秋芳（PRone（馬爾地夫）會計）所證：「（問：欲作
      證何事？）當日他（即被告）沒有刷卡，而是一位穿西裝高高的人刷的，確實
      不是乙○○刷的，他稍遲才走，不久乙○○經過櫃臺，我把收據交給他，並告
      訴他你朋友的收據忘了拿，我當時並不知那是假卡。」等語大致相符（見同上
      偵查卷第四八頁反面），則本院亦難單憑被告曾持有前開收據，即為被告有參
      與之判斷。
（七）至於同案被告梁競偉則始終未指認被告有參與本件犯行（見二二九七六號偵查
      卷第五四至五六頁、原審卷第二九、三十、五二、五三頁），而被告所稱：安
      和路珠寶店部分，可能係伊雙胞兄弟載送老闆娘去過而被誤認等語，亦經證人
      即被告之兄李崇鴻證稱：「（問：有無與梁競偉、小仇、李鄭月華一同去天母
      東路買珠寶？）有，我載李女去的，是我老闆娘與他一、二個朋友一起去的。
      」、「（問：你和乙○○是否為雙胞胎？）是。」等語屬實（見二二三一八號
      偵查卷第四十八頁、本院上訴卷第二十七頁反面），況證人丙○○已無法指認
      被告，已如前述，本院亦難在無確切及積極之證據下，逕認被告有上開犯行。
      至財團法人聯合信用卡處理中心、匯豐銀行之統計表、簽帳單、電腦袋、製卡
      燙金型錄等，僅足證明有人使用偽造之信用卡簽帳購物，尚難證明被告有參與
      前揭犯行。
五、綜上各情，被告所辯其未參與前揭犯行，尚非全然無據，而甲○○之指證復有前
    後不一之瑕疵，且依證人蔡碧雲、周志寅、丙○○、張雯鳳之證述，亦不能證明
    被告有參與本案，此外又查無其他積極證據，足認被告有何公訴人所指之犯行，
    按諸前揭最高法院判例意旨及「罪證有疑，利歸被告」之證據法則，被告被訴之
    犯罪，自屬不能證明。原審未加詳查，遽為被告有罪之諭知，核有未洽，被告上
    訴否認犯罪，非無理由，應由本院將原判決關於被告部分撤銷，並依法為被告無
    罪之諭知。
據上論斷，應依刑事訴訟法第三百六十九條第一項前段、第三百六十四條、第三百零
一條第一項，判決如主文。
本案經檢察官彭坤業到庭執行職務。
中      華      民      國    九十      年     十一     月     十三     日
                              臺灣高等法院刑事第四庭
                                  審判長法  官  蔡  永  昌
                                        法  官  陳  榮  和
                                        法  官  徐  昌  錦
右正本證明與原本無異。
檢察官如不服本判決應於收受送達後十日內向本院提出上訴書狀，其未敘述上訴之理
由者並得於提起上訴後十日內向本院補提理由書（均須按他造當事人之人數附繕本）
。
                                        書記官  吳  金  來
中      華      民      國    九十      年     十一     月     十六     日


司法院資訊處製作；財團法人民間司法改革基金會備份。
